【裁判字號】    95,重勞上,2
【裁判日期】    970130
【裁判案由】    確認僱傭關係存在等
【裁判全文】
臺灣高等法院高雄分院民事判決         95年度重勞上字第2號
上  訴  人  乙○○
訴訟代理人  吳澄潔律師
被 上 訴人  台灣中小企業銀行股份有限公司
法定代理人  己○○
訴訟代理人  丙○○
            甲○○
            丁○○
上列當事人間請求確認僱傭關係存在等事件，上訴人對於中華民
國95年3 月24日臺灣高雄地方法院94年度重勞訴字第6 號第一審
判決提起上訴，本院於97年1 月16日言詞辯論終結，判決如下：
    主  文
上訴駁回。
第二審訴訟費用由上訴人負擔。
    事實及理由
一、被上訴人之法定代理人原為羅澤成，已於95年6 月15日變更
    為己○○有股份有限公司變更登記表1 份附卷可稽。己○○
    具狀聲明承受訴訟，核無不合，應予准許。
二、上訴人起訴主張：上訴人自68年9 月4 日起受僱於被上訴人
    至93年4 月間，因被上訴人認上訴人欠缺領導統御工作協調
    能力，而將上訴人自其所屬東港分行（下稱東港分行）襄理
    職務，調派至其所屬三民分行（下稱三民分行）擔任外務專
    員職務，負責招攬授信業務推展工作，每月薪資仍維持新台
    幣（下同）9 萬5,771 元（下稱系爭契約）。詎被上訴人竟
    於93年10月26日通知上訴人終止系爭契約，並於同年11月1
    日資遣上訴人。迄上訴人向高雄市政府勞工局（下稱勞工局
    ）提出申訴，被上訴人始以上訴人有勞動基準法（下稱勞基
    法）第11條第5 款不能勝任所擔任之工作之事由，主張終止
    系爭契約。惟上訴人並無上開事由，被上訴人終止系爭契約
    自非合法。又被上訴人於93年11月1 日拒絕上訴人繼續提供
    勞務自屬受領勞務遲延，依法仍應給付自該日起至復職前1
    日止，按每月9 萬5,771 元之薪資及如附表所示之各項金額
    。爰依系爭契約，民法第487 條報酬請求權之規定提起本件
    訴訟。聲明求為判決：(一)確認兩造間之僱傭關係存在。(二)被
    上訴人應自93年11月1 日起至上訴人復職前1 日止，按月給
    付9 萬5,771 元及按上訴人職等計算如附表所示之各項金額
    。(三)訴訟費用由被上訴人負擔。
三、被上訴人則以：上訴人經被上訴人之考核小組考評後，認為
    確屬不能勝任所擔任之工作，故被上訴人於給付預告工資及
    資遣費共152 萬8,995 元予上訴人後終止系爭契約，與法尚
    無不合。縱認兩造間之僱傭關係存在，上訴人並未實現提供
    勞務，被上訴人亦未受領勞務遲延。故上訴人自不得請求給
    付前揭薪資。又如附表所示之各項金額，並非經常性給與，
    而係具有勉勵、恩惠性質之給與，被上訴人當可決定是否給
    與等語，資為抗辯。
四、本件原審對於上訴人之請求，判決：(一)上訴人之訴駁回。(二)
    訴訟費用由上訴人負擔。上訴人聲明不服，上訴聲明求為判
    決：(一)原判決廢棄。(二)確認兩造間之僱傭關係存在。(二)被上
    訴人應自93年11月1 日起至復職前1 日止，按月給付上訴人
    9 萬5,771 元及依上訴人職等所計算如附表所示之各項金額
    。(三)第一、二審訴訟費用由被上訴人負擔。被上訴人則答辯
    聲明：(一)上訴駁回。(二)第二審訴訟費用由上訴人負擔。
五、兩造不爭執之事項如下，並有被上訴人公司人事室函、員工
    陳情書、名片日期數量分析統計表、三民分行與東港分行之
    個人推廣業務成績表，被上訴人公司不適任人員專案輔導期
    滿考核表影本各1份在卷可稽，堪予採信：
  (一)上訴人自68年9 月4 日起受僱於被上訴人、88年4 月起擔任
    東港分行中級專員職務，90年10月間起擔任中級襄理職務。
    91年10月間起擔任存款部襄理職務。迄93年4 月間，因被上
    訴人認為上訴人欠缺領導統御、工作協調能力，而將上訴人
    自東港分行襄理職務，調派至三民分行擔任外務專員，負責
    招攬授信業務推展之工作，每月薪資9萬5,771元。
  (二)被上訴人於93年11月1 日以上訴人有勞基法第11條第5 款不
    能勝任所擔任之工作之事由，主張終止系爭契約，被上訴人
    雖未預告終止系爭契約，惟已依同法第16條給付上訴人1 個
    月預告工資及資遣費14個基數之平均工資。共計給付上訴人
    152萬8,995元。
六、兩造爭執之事項為：上訴人是否有勞基法第11條第5 款不能
    勝任所擔任之工作之情形？被上訴人主張終止系爭契約有無
    理由？兩造間之僱傭關係是否仍存在？(二)若兩造間之僱傭關
    係存在，上訴人請求自93年11月1 日起至上訴人復職前1 日
    止，按月給付9 萬5,771 元及按上訴人職等計算如附表所示
    各項金額，有無理由？
七、上訴人是否有勞基法第11條第5 款不能勝任所擔任之工作之
    情形？被上訴人主張終止僱傭關係有無理由？兩造間之僱傭
    關係是否存在？
  (一)按勞基法第11條第5 款規定，勞工對於所擔任之工作確不能
    勝任時，雇主得預告勞工終止勞動契約。所謂「確不能勝任
    工作」，非但指能力上不能完成工作，即怠忽所擔任之工作
    ，致不能完成，或違反勞工應忠誠履行勞務給付之義務亦屬
    之。又「不能勝任工作」，不僅指勞工在客觀上之學識、品
    行、能力、身心狀況，不能勝任工作者而言，即勞工主觀上
    「能為而不為」、「可以做而無意願做」者，即屬違反勞工
    應忠誠履行勞務給付之義務（最高法院86年度台上字第688
    號；80年度台聲字第27號裁判要旨參照）。
  (二)經查東港分行於93年3 月18日陳報「不能勝任工作或不符業
    務需要人員參考名單（見本院卷(二)第128 頁）。該名單上所
    載上訴人不能勝任工作之事實，經被上訴人人事單位派員赴
    該分行實地訪查，認該分行陳報內容與事實相符等情，有被
    上訴人人事室93年3 月25日簽呈1 份附卷可稽（見本院卷(二)
    第142 頁至第146 頁）。被上訴人乃依該簽呈之建議，依「
    台灣企銀不適任員工處理要點（下稱不適任員工處理要點，
    見本院卷(二)第175 頁）第3 條第2 款之規定，於93年4 月間
    ，將上訴人自東港分行襄理職務，調派至三民分行擔任外務
    專員職務，並於93年4 月12日以93室人考字第0930000643號
    函告知上訴人應「於3 個月內自我調整，改善處理業務方式
    ，加強人際溝通能力，並應主動積極拜訪客戶，拓展本行各
    項業務，屆期仍未改善，將予以資遣等情，亦有該函影本1
    紙在卷足憑（見本院卷(二)第147 頁）。堪認被上訴人調派上
    訴人至三民分行擔任外務專員職務時，已促請上訴人應注意
    忠誠履行勞務給付之義務。
  (三)上訴人自68年起受僱於被上訴人，至88年4 月間擔任東港分
    行中級專員職務。至90年10月間擔任中級襄理職務，至91年
    10月間擔任存款郭襄理職務，迄至93年4 月間調至三民分行
    擔任外務專員等情，已如前述，而上訴人於三民分行所推介
    之金融商品性質，與其在東港分行服務期間所推介之商品相
    同，均屬信用卡、晶片卡、樂透貸、金來轉等個人金融業務
    ，而非新種商品，此有上訴人於三民分行之個人推展業務成
    績表及91年業務招攬成績統計表影本各1 份在卷足憑（見本
    院卷(二)第154 頁、第164 頁），又上訴人亦自認具備各項歷
    練與經驗等情（見本院卷(二)第148 頁所附上訴人陳情書）。
    足徵上訴人資歷完整，應具有忠誠履行勞務給付義務之能力
    。
  (四)雖上訴人主張其由東港分行「襄理職務」被調派至三民分行
    之「外務專員職務」、被上訴人並無完整之調職教育訓練及
    行銷訓練，乃被上訴人於未為完整訓練前，假藉考核理由而
    予資遣於法不合云云，然查上訴人於三民分行所推介之金融
    商品性質與其在東港分行服務期間所推介之商品相同，業如
    前述，且上訴人亦自承「曾經通過被上訴人兩次升任初專及
    中等襄理之專業知能考試，又擔任襄理或主管多年，理論實
    務皆具，資歷完整」等情（見本院卷(二)第89頁）。又被上訴
    人有參加行外教育訓練之機制（見本院卷(二)第31頁）。而上
    訴人於88年度債權管理職務任內，曾參加理財業務研討班；
    於92年度存款襄理任內，亦曾參加資訊作業研討班，此亦有
    上訴人之人事資料表1 份附卷可稽（見本院卷(三)第153 頁）
    。參以證人即三民分行經理戊○○於本院到庭陳稱：「上訴
    人自認經驗很好，他是擔任襄理級的人，他沒有請求協助，
    因為做了30幾年，任何業務他都很清楚，他自己也沒有要求
    協助」等語（見本院卷(二)第4 頁）足徵只要行員有意願，分
    行主管認為人力調配許可者，均可報名參加被上訴人所舉辦
    之行內或行外之教育訓練機制，惟上訴人於其任職三民分行
    期間並未曾向分行主管提出參加教育訓練或其他協助之請求
    。況上訴人自68年9 月4 日任職起至93年11月1 日經被上訴
    人予以資遣為止，在被上訴人公司共服務25年1 月，歷經10
    次調動，而分別在被上訴人公司所屬10家分行服務，共擔任
    11項職務（見本院卷(二)第152 頁、第153 頁所附上訴人之人
    事資料表），除88年3 月至4 月所擔任運鈔小組職務，依其
    職務性質，未與客戶接觸外，其餘無論內勤（例如合會等）
    ，外勤（例如徵信調查等）職務，依其職務性質，均與客戶
    有所接觸與互動。且上訴人於本次調任三民分行之前，亦曾
    在高雄縣、市之被上訴人公司所屬其他分行共服務達9 年6
    個月之久（見同上人事資料表），則上訴人對高雄縣、市之
    環境亦非陌生。又依上訴人之外務活動紀錄（證物外放）觀
    之，其上記載「將來本行洽訪業務」、「對某貸款有興趣」
    ．．．．等有效拜訪紀錄者共243 戶；另尚有記載「為客戶
    分析財經股匯市」者共14件，「與客戶長談」者共20件，其
    中30分鐘以上者共有12件，最長為90分鐘（第698 筆），堪
    認上訴人並無因調職至三民分行而有人地生疏之情事，亦無
    因職務由「襄理」調整為「外務專員」而有職務推動上之窒
    礙處。再者，除勞工安全衛生教育每年須有定期訓練課程外
    ，法令並未強制規定「銀行外務專員」應受教育訓練。是上
    訴人前揭主張，應無足採信。
  (五)上訴人自93年4 月12日至同年10月24日於三民分行任職外務
    專員期間，經被上訴人考核小組6 人予以分4 項考評，其中
    4 位考評人員於總評，認上訴人已不符被上訴人公司之需求
    ，應予專案資遣（見原審卷(一)第61頁至第66頁所附被上訴人
    「不適任人員專案輔導期滿考核表）；其詳細情形為：
    關於能正確、完整即時的完成指派工作，且工作量與所任
      職等相當」部分：上訴人之業務推展成績為「21.65 點」
      僅達平均成績「67.18 點」32% 。其名次為最後1 名（即
      第28名），此有三民分行93年4 月12日至10月24日期間業
      務推展成績比較表1 份附卷可稽（見本院卷(二)第220 頁、
      第221 頁）。本項經6 位考評人員考評結果，均認為上訴
      人「未改善」。
    關於「個人情緒管理得宜，與他人溝通不固執己見，保持
      情緒平和態度，委婉且人際關係和諧」部分；上訴人並未
      依三民分行長官之指示處理外訪客戶後續之事宜等情，此
      由證人即三民分行副理庚○○到庭證述：伊均有於上訴人
      所填拜訪紀錄批示「追蹤辦理」（見本院卷(二)第5 頁），
      惟上訴人就其於此期間所拜訪1380位客戶，就其中「有效
      拜訪」客戶243 戶，竟僅對當中之57戶再度拜訪（見外置
      之「外務活動紀錄表」及重複拜訪彙整表」（見本院卷(二)
      第173 頁、第174 頁）可得推知。而本項經6 位考評人員
      考評結果4人認為「已改善」，2人認為「未改善」。
    關於「主動學習且具備目前職務應有之基本作業能力及熟
      悉相關業務規章」部分：上訴人所招募之貸款申請案件，
      經送審核後，其中遭退件者高達51.18%，此有上訴人個人
      勸募明細表1 份在卷可稽，又上訴人所指拜訪之客戶紀錄
      中，竟有266 戶之客戶負責人不明（見外置（外務活動紀
      錄表）。而本項經6 位考評人員考評結果，2 人認為「已
      改善」，4人認為「未改善」。
    關於「主動推展單位交付之各項業務且能達成目標」部分
      ：
      依上訴人所填外訪1137客戶紀錄中，有1098戶僅單純記載
      「推（介）紹業務，留名片聯絡」，而未有實際行銷之行
      為，且上訴人於三民分行任職外務專員期間，其業務推展
      成績為最後1 名，亦如前述。而本項經6 位考評人員考評
      結果，均認上訴人「未改善」。
  (六)查被上訴人考核小組，就前開4 項考核總評，經核尚屬有據
    堪認公平。顯見上訴人就上開4 項目並未忠誠履行勞務給付
    之義務。參以證人即被上訴人公司人事室考核科科長陳世琿
    於原審到庭證述：以原告（即上訴人）的資歷而言，原告可
    以推展更多業務；就原告的業績來看，沒有理由領這麼多薪
    水等語（見原審卷(一)第120 頁、第121 頁）。益徵上訴人係
    屬主觀上「能為而不為」之怠忽所擔任之工作，自屬違反忠
    誠履行勞務給付之義務。是揆諸首揭說明被上訴人依勞基法
    第11條第5 款不能勝任所擔任工作之規定，主張給付預告工
    資及資遣費後，終止系爭契約，即屬有據。而系爭契約即既
    經被上訴人合法終止，則兩造間之僱傭關係自不存在。
八、本件兩造間僱傭關係並不存在，已如前述，則上訴人依已經
    被上訴人合法終止之系爭契約，請求自93年11月1 日起至上
    訴人復職前1 日止，按月給付9 萬5771元及按上訴人職等計
    算如附表所示各項金額，即無理由，應予駁回。
九、綜上所述，原審因而判決駁回上訴人之訴，經核尚無不合，
    上訴意旨指摘原判決不當，求予廢棄改判，即為無理由，應
    予駁回。
十、本件事證已臻明確，兩造其餘攻擊防禦方法，核與判決之結
    果不生影響，爰不一一論述，併此明。
、據上論結，本件上訴為無理由，爰依民事訴訟法第449 條第
    1 項、第78條，判決如主文。
中    華    民    國    97    年    1     月    30    日
                                勞工法庭
                                  審判長法官  張國彬
                                  法      官  鄭月霞
                                  法      官  吳登輝
以上正本證明與原本無異。
如對本判決上訴，須於判決送達後20日內向本院提出上訴狀，其
未表明上訴理由者，應於上訴後20日內向本院提出上訴理由書（
均須按他造當事人之人數附繕本）。上訴時應提出委任律師或具
有律師資格之人之委任狀，並依附註條文規定辦理。
中    華    民    國    97    年    1     月    31    日
                                  書  記  官  張明賢
附註：
民事訴訟法第466條之1：
對於第二審判決上訴，上訴人應委任律師為訴訟代理人，但上訴
人或其法定代理人具有律師資格者，不在此限。
上訴人之配偶、3 親等內之血親、2 親等內之姻親，或上訴人為
法人、中央或地方機關時，其所屬專任人員具有律師資格並經法
院認為適當者，亦得為第三審訴訟代理人。第1 項但書及第2 項
情形，應於提起上訴或委任時釋明之。
臺灣高等法院高雄分院95年度重勞上字第2號附表：
┌──┬───────┬──────────┬─────────────┐
│項次│  給與性質    │   金          額   │    備               註   │
├──┼───────┼──────────┼─────────────┤
│ 一 │年功俸        │一個月9萬3,971元    │應依上訴人職等及調薪幅度變│
│    │              │                    │動                        │
├──┼───────┼──────────┼─────────────┤
│ 二 │考績獎金      │一個月9萬3,971元    │應依上訴人職等及調薪幅度變│
│    │              │                    │動                        │
├──┼───────┼──────────┼─────────────┤
│ 三 │業務獎金      │                    │                          │
│    │工作獎金      │三點六個月          │應依上訴人職等及調薪幅度變│
│    │績效獎金      │33萬8,295元         │動                        │
│    │（被上訴人統稱│                    │                          │
│    │為業務競賽獎金│                    │                          │
│    │）            │                    │                          │
├──┼───────┼──────────┼─────────────┤
│ 四 │不休假獎金    │一個月9萬3,971元    │應依上訴人職等及調薪幅度變│
│    │              │                    │動（93年度不休假獎金已領：│
│    │              │                    │4萬6,980 元）             │
├──┼───────┼──────────┼─────────────┤
│ 五 │三節獎金      │春節  5,100元       │應依原告職等及調薪幅度變動│
│    │（福利金）    │端午節3,000元       │（93年度三節獎金已領：1萬1│
│    │              │中秋節3,000元       │,100元）                  │
└──┴───────┴──────────┴─────────────┘
                                                 FW


司法院資訊處製作；財團法人民間司法改革基金會備份。
